臺灣高等法院臺南分院民事判決　九十年度保險上字第九號　Ｊ
　　　上　訴　人　乙 ○ ○○.
　　　　　　　　　丙　○　○
　　　被 上 訴人　南山人壽保險股份有限公司
　　　法定代理人　戊　○　○
　　　訴訟代理人　甲　○　○
　　　參　加　人　丁 ○ ○○.
右當事人間請求給付保險金事件，上訴人對於中華民國九十年九月十二日臺灣雲林地
方法院第一審判決（八十九年度保險字第一號）提起上訴，本院判決如左：
    主      文
上訴駁回。
第二審訴訟費用由上訴人負擔。
    事      實
甲、上訴人方面：
一、聲明：求為判決：(一)原判決廢棄。(二)被上訴人應給付上訴人新台幣（下同）一百
    六十萬元及起訴狀繕本送達之翌日起至清償日止按年利率百分之五計算之利息。
    (三)上訴人願供擔保請准宣告假執行。(四)訴訟費用由被上訴人負擔。
二、陳述：除與第一審判決記載相同者予以引用外，另補稱略以：
（一）被上訴人前已同意要保人吳平田為變更受益人之申請，於要保人吳平田死亡後
      ，更同意上訴人之理賠申請，總公司並已撥款至其台中分公司，此事為被上訴
      人所不否認。被上訴人與吳平田間變更受益人之申請，業已成立生效，具有拘
      束力，被上訴人應依約履行，將保險金給付予變更後之受益人。查在保險公司
      已核准同意變更受益人，且於保險事故發生後，已受理變更後之受益人之理賠
      申請，撥款備付，在此種情況下，契約內容變更申請書係由要保人所提出者，
      屬常態事實，非要保人提出者，為變態事實，被上訴人主張經其核准之契約內
      容變更中申請書非吳平田提出，自應由主張此變態事實之被上訴人，負舉證責
      任。
（二）再者，若上訴人須舉證證明「契約內容變更申請書」為真正時。就文書是否真
      正，比對字跡之方式，僅是方法之一。按要證明文書之真偽，得依法律所許之
      一切證據方法為之，不能僅因要保人之字跡無法比對，即捨其他證據方法而逕
      認文書非真正。次按訴訟外之自認，雖不能與訴訟上之自認等視，然亦得為證
      據，被上訴人已在吳平田提出之「契約內容變更申請書」批註准予變更並加註
      變更生效日期，該「契約內容變更申請書」上被上訴人所為批註，即係被上訴
      人於訴訟外之自認，得引為有利於上訴人之證明。
（三）證人周世忠稱「申請書上載有被保險人之身分證字號等資料，有那些資料我們
      才能辦理，公司規定，在我使用的公司電腦中，僅能查到我自己的客戶資料」
      足證，能夠取得吳平田保單資料的人，僅有吳平田、參加人及承辦之業務員林
      水福等三人，連周世忠都無法利用其公司之電腦取得系爭保單之資料，而參加
      人及林水福接又未（也不可能）告知有關吳平田所投保的系爭兩紙保單資料予
      上訴人，因此，確係吳平田親自透露其所承保之系爭保單予上訴人，否則上訴
      人無從知悉吳平田有投保系爭保單。又依常理，若吳平田無欲將受益人變更為
      上訴人，有意在其去世後，讓參加人取得保險利益時，其只要閉口不談系爭保
      單之事，無人會知道有系爭兩紙保單存在。若非吳平田有意要將保險受益人變
      更成為上訴人名義，讓上訴人取得保險之利益，何必透露其於與參加人同居期
      間所投保之保險資料予上訴人？要保人吳平田主動告知上訴人其投保人壽險，
      並表示要變更受益人予上訴人。且證人周世忠於原審已證稱：吳平田之女兒曾
      邀伊一同北上，見證其父親辦理變更受益人手續。若非吳平田有要變更之意，
      吳平田之女豈敢邀證人一同北上見證？
（四）再參酌吳平田生前另外向國華人壽保險公司所投保之兩紙保險，吳平田均將原
      受益人「乙○○○、丁○○○」二人，變更為「乙○○○」一人，足證吳平田
      於罹患肝癌後，為彌補家人，才將所投保之國華人壽保險及向被上訴人投保之
      系爭兩紙保險，均變更受益人為上訴人。
（五）證人丙○○於九十一年二月一日在鈞院作證時，鈞院問「系爭契約內容變更申
      請書、保險單補發申請書上面四個吳平田的姓名，是否你代寫的？」，證人丙
      ○○證稱：其記憶中確實有拿一份補發申請書及變更申請書讓吳平田簽，該份
      為編號000000000號保單，而就另一份保單編號000000000
      號，其並不知悉，而認為可能是南山公司的人代簽的。由上開丙○○之證言可
      證明編號000000000號保單，確實經要保人吳平田親自簽名在遺失補
      發申請書及受益人變更申請人上，則就編號000000000號保單之受益
      人確實變更為乙○○○，已可堪認定，雖依丙○○之證言尚無法證明另一紙保
      單是否經吳平田親自變更，但丙○○所稱，可能係南山公司的人代簽等語，因
      證人丙○○並未親見，係該證人推測之詞，故不能以此認定該份保單之補發及
      變更，非出於吳平田親自簽名。
      再參酌證人周世忠於九十一年三月八日在鈞院作證時證稱：「在八十八年九月
      十三日虎尾主任收到申請後拿給我，我簽完名後，就交給助理辦理，並未注意
      到保單號碼為何，到了當天下午三、四點時，又有一個我不知姓名之人士拿另
      外壹張變更申請書來找我，請我代辦，我也是簽完名後，就交給助理辦理」、
      「早上拿來的應該是Ｚ000000000號，下午拿來者應是Ｚ00000
      0000號，根據保單上載之日期也可以看出」 (證人並稱，由核准日期一份
      為十六日，一份為十七日，十六日者為上午送件，十七日者為下午送件) ，足
      證證人丙○○所遞交之吳平田親簽之補發申請書及變更申請書，於八十八年九
      月十三日由虎尾主任交給證人周世忠，周世忠送件辦理後，吳平田另有委託他
      人直接找證人周世忠，將補發及變更申請書，交給周世忠，亦足以證明要保人
      吳平田確有將系爭兩紙保單辦理補發及變更受益人之意思。
（六）參加人主張上訴人之女兒丙○○在電話中有告訴證人周世忠說，保單放在參加
      人那裏云云，惟依參加人所舉證人周世忠表示：「丙○○有無那樣說，我沒印
      象」，則參加人之上開主張，顯屬無稽。
（七）鈞院曾勸諭上訴人與參加人和解，上訴人託人去請教參加人之意思，詎參加人
      表示，除本件系爭兩筆保單應全數歸她外，連上訴人已領得之國華人壽保險死
      亡給付部分，也須分一半給參加人，令上訴人非常心寒。查要保人吳平田與參
      加人約自八十二年起同居，同居期間，合夥投資二輛砂石車，價值六百萬元，
      合夥平均收入每月四十萬元，此合夥收入算到八十八年四月吳平田罹患肝病止
      ，六年間吳平田之合夥收入總數應有二千八百八十萬元，再者，吳平田並擔任
      大卡車司機，按照大卡最低薪五萬元計，六年新資應有三百六十萬元，上開合
      夥投資及合夥收益上訴人及子女等均未得分文，則均由吳平田與參加人二人所
      使用，再者，參加人於系爭保單受益人變更以前，已經向被上訴人申請醫療費
      用之理賠金二百多萬元（參被上訴人提出之理賠金額一覽表），則吳平田於生
      前與參加人同居期間，參加人從吳平田身上所獲得之利益，顯逾三千萬元，然
      參加人為何還不滿足？連吳平田最後留給髮妻及子女之一點點身故保險金，也
      要與上訴人爭奪，實為情理難容。
三、證據：除援用第一審所提證物外，聲請向國華人壽保險公司調閱吳平田之保單、
    變更受益人申請書及給付保險金等資料。
乙、被上訴人方面：
一、聲明：(一)上訴駁回。(二)訴訟費用由上訴人負擔。(三)如受不利之判決，被上訴人願
    供擔保，請准免為假執行。
二、陳述：除與第一審判決記載相同者予以引用外，另補稱略以：
（一）訴外人吳平田以其係要保人兼被保險人之資格與被上訴人簽訂保險契約，保險
      金額共計一百六十萬元，訴外人吳平田於十八年九月二十二日不幸身故，被上
      訴人依保險契約應給付保險金，以上為兩造人所不爭執，雙方所爭執者在於本
      件保險受益人究為何者？倘上訴人非保險受益人，則被上人自無給付保險金與
      上訴人之義務，合先敘明。
（二）依最高法院十七年度上字第九一七號判例，民事訴訟如係原告主張權利者，應
      先由原告負舉證責任，若原告無法舉證，以證實自己主張之事實為真實，則被
      告就其抗辯事實即令不能舉証，或其所舉證據尚有疵累，亦應駁回原告之請求
      。今上訴人主張訴外人吳平田於八十八年九月十三日變更系爭保險契約之受益
      人為上訴人，則上訴人自應就此一事實負舉証責任，然依上訴人所提契約變更
      申請書上有關訴外人吳平田之簽名樣式，於原審經送請法務部調查局鑑定認該
      申請書之簽名樣式與參鑑筆跡特徵不盡相符，是以在無法確認該筆跡特徵究係
      訴外人吳平田患病所致亦或他人模仿所致之情況下，上訴人自難以此申請書而
      主張訴外人吳平田業已變更系爭保險契約之受益人為上訴人。
（三）此外証人周世忠曾在原審作証，由其証詞亦可知其並未親眼目睹訴外人吳平田
      為變更受益人之行為，有關吳平田欲變更保險受益人一事，均傳聞自吳平田之
      女兒等語；而由另一証人吳靜妹之證詞中亦可知吳靜妹所以知悉上訴人為保險
      契約之受益人亦係經由上訴人告知，且其亦未睹吳平田為變更受益人之行為，
      是以在上述二位証人均未親眼目睹吳平田為變更受益人行況下，上訴人實無證
      據足以證明訴外人吳平田確有變更受益人名義為上訴人之行為。
（四）綜上，本件上訴人主張訴外人吳平田於八十八年九月十三日變更保險契約之受
      益人為上訴人，而要求被上訴人給付死亡保險金，因上訴人應就該事實負舉証
      責任，上訴人在無法有效証明訴外人吳平田確有變更受益人名義為上訴人之情
      況下，被上訴人自無給付死亡保險金與上訴人之責任。
三、證據：除援用第一審所提證據外，補提契約內容申請書正本、理賠金額一覽表、
    送金單、保費繳納證明書等為證。
丙、參加人之陳述：
（一）按保險為最大善意及最大誠信之射悻契約，保險契約之當事人皆應本諸善意與
      誠信之原則締結保險契約，始能免流於純粹賭博性，併避免肇致道德危險。系
      爭保險乃訴外人吳平田與參加人合夥經營砂石運輸業問，因吳平田身兼駕駛乙
      職，為恐吳平田有所變故危及合夥事業之經營，乃由吳平田自任要保人及被保
      險人併指定參加人為唯一受益人，向被上訴人投保系爭保險契約，其首期保費
      亦由參加人所繳付，此有被上訴人所開立之預收第一次保險費相當額送金單、
      汽車貨運靠行委託服務契約書及被上訴人所屬承辦係爭保險契約之業務員林水
      福可資為證。
（二）系爭保險契約參加人之所以能免除道德危險之發生而任唯一之受益人，乃如前
      述該保險係訴外人與參加人本於合夥事業利益所為之投保，非因個人間之情愫
      ，是以被上訴人能摒除因「保險利益」而致道德危險之發生，承保該保險並同
      意參加人為合法受益人。參加人堅信吳平田生前與人相處，既無貪求枉念、胡
      作非分之想，臨亡之際更不會任意危及合夥事業利益而恣意更改係爭保險受益
      人為是。
（三）民法第三條規定，有使用文字之必要時，必須簽名、畫押、蓋章或按指印。是
      以，若該等簽名等真正被證明時，繩之民事訴訟法第三八五條之規定，其簽名
      、畫押、蓋章或按指印文書上之意思表示之真正始告確定（參見駱永家所著民
      事舉證責任論一五八頁）。茲依照附卷之法務部調查局鑑定報告謂：「甲類待
      鑑筆跡（即係爭保險契約內容變更申請書）與現有乙類參鑑筆跡（即要保書、
      保險金申請書、長庚醫院同意書等文件上之簽名）特徵不盡相符」，而乙類參
      鑑筆跡暨經確認為要保人吳平田本人之簽名，且其中保險金申請書、長庚醫院
      同意書上之簽名皆係吳平田罹患肝癌後之簽名，由此可知，契約內容變更申請
      書之簽名與保險金申請書及長庚醫院同意書上之簽名不一致並非疾病因素所引
      起，亦即契約內容變更申請書上之簽名並非要保人吳平田無疑，故契約內容變
      更申請書為無效，應不生變更受益人之效力。
      被上訴人查核契約變更申請時，周世忠自承非親眼目睹要保人簽名表示欲更改
      受益人，遂要求丙○○及上訴人簽立切結書，聲明要保人當時身體意識請醒，
      且申請單上之簽名，為吳平田所親寫無誤。受理承辦係爭保險契約內容變更申
      請書之周世忠到庭證詞及原審屬託宜蘭地方法院訊問證人吳靜妹結果，皆表明
      並無真實目睹訴外人吳平田於契約內容變更申請書上親自簽名，顯見上訴人所
      主張訴外人吳平田有變更受益人為上訴人之行為云云，全係上訴人一己之詞，
      並無證據證明其主張之事實為真正。
（四）當事人主張有利於己之事實者，就其事實有舉證之責，民事訴訟法第二百七十
      七條定有明文。故民事訴訟如係由原告主張權利者，應先由原告負舉證之責，
      又私文書應由舉證人證其為其正。所謂「訴訟上之自認」（或謂裁判上之自認
      ）者，係指當事人於言詞辯論或準備程序，對於他造主張不利己之事實，為相
      一致之陳述而言：民事訴訟事件當事人為不利己之自認時，法院自可毋庸別予
      調查證據，即依據其自認為裁判；惟「訴訟外之自認」固不能等同於裁判上之
      自認效果（欠缺法條明文規定），即雖有自認亦對法院不生羈束效力。本件於
      原審法院審理期間，上訴人、被上訴人及參加人均無異議將係爭保險契約內容
      變更申請書上之要保人吳平田簽名筆跡送請鑑定，茲因鑑定結果不利上訴人，
      則上訴人反主張依經驗而言，契約內容變更申請書係由要保人所提出者，屬常
      態事實：非要保人所提出者為變態事實，企圖援引被上訴人訴訟外之自認（指
      核准契約變更申請書），立欲對造負起舉證責任，藉免負舉證責任，顯係狡辯
      之詞，上訴人之舉證責任自難謂窮盡。進而言之，若謂上訴人可免負舉證之責
      任，則無異將為類似保險案件帶來嚴重不安定性；蓋覬覦保險金者，一但媒合
      保險從業人員，將可恣意於被保險人重病住院期間，隨意更改指定受益人以獲
      取高額保險金，而仍游刃於法律規範之外。
（五）證據：除援用原審所提證據外，補提支票及退票理由單影本五件、系爭保險契
      約之送金單及契約書、南山金美滿及南山康寶壽險保單、保險契約、要保書等
      原本及影本、錄音帶及其解讀內容各乙份為證，另聲請法院傳訊證人林水福、
      周世忠。
丁、本院依聲請向國華人壽保險公司函查吳平田在該公司之保險契約書、申請書及保
    險金之給付等相關資料；並訊問證人丙○○、林水福、周世忠。
    理      由
一、按就兩造之訴訟有法律上利害關係之第三人，為輔助一造起見，於該訴訟繫屬中
    ，得為參加，民事訴訟法第五十八條第一項定有明文。而所謂有法律上利害關係
    之第三人，係指本訴訟之裁判效力及於第三人，該第三人私法上之地位，因當事
    人之一造敗訴，而將致受不利益，或本訴訟裁判之效力雖不及於第三人，而第三
    人私法上之地位因當事人之一造敗訴，於法律上或事實上依該裁判之內容或執行
    結果，將致受不利益者而言，最高法院五十一年度台上字第三０三八號著有判例
    可資參照。查系爭保險契約於保險事故發生後其保險金之給付，係約定應給付予
    保險契約之受益人，而參加人係原保險契約上之受益人，渠並主張渠才是真正受
    益人，上訴人則主張其已合法變更為系爭保險契約之受益人等情，是上訴人如於
    本件訴訟受敗訴之判決，被上訴人即有給付系爭保險金予丁○○○之義務，則丁
    ○○○於本件確有法律上之利害關係，其為輔助被上訴人，乃聲請為參加人，揆
    之首揭說明，應予准許，合先敘明。
二、上訴人起訴主張：訴外人吳平田於八十七年四月二十九日、八十八年一月二十二
    日分別投保被上訴人之南山金美滿終身保險（保單號碼000000000號）
    及南山康寶壽險終身保險（保單號碼000000000號），保險金額合計共
    一百六十萬元，並約定以吳平田死亡為保險事故發生，初時約定以參加人為受益
    人，嗣於八十八年九月十三日變更保險受益人為上訴人，並經被上訴人之核可，
    而訴外人吳平田不幸於八十八年九月二十二日死亡，依約被上訴人即應給付上開
    保險金予上訴人，詎被上訴人竟拒不給付，爰依系爭保險契約第二十八條第一項
    請求給付云云。
三、被上訴人則以：被上訴人固不否認因訴外人吳平田死亡而須給付上開保險金，惟
    因參加人先前已向被上訴人聲明其才是真正受益人，質疑上訴人變更為系爭保險
    受益人之合法性，主張本件變更保險受益人之意思表示非出於訴外人吳平田之意
    思，即契約內容變更申請書之簽名並非要保人吳平田親自所為，而上訴人又未能
    舉證證明訴外人吳平田確有變更保險受益人為上訴人之行為，故上訴人並非系爭
    保險契約之受益人，自無請領保險金之權利等語。
    參加人則以：訴外人吳平田於投保系爭保險契約及生前申領癌症醫療理賠金時，
    均一再陳明受益人為參加人，而參諸本件辦理變更受益人過程，訴外人吳平田明
    知系爭保險契約仍置於參加人處，不可能謊稱遺失，詎上訴人聲稱吳平田告知伊
    ，保險契約遺失云云，且上訴人為辦理補發保險契約，繼而透過關係託請第三人
    周世忠代為辦理，而非由原承辦保險之代理人為之，顯見本件辦理變更受益人之
    過程有疑，況據法務部調查局鑑定報告亦認字跡不符，而參以吳平田之病歷資料
    可知，吳平田於變更受益人斯時精神尚好，並非上訴人所稱吳平田係於臥床上所
    簽，是該變更受益人之簽名乃他人偽造無訛，上訴人自不得據此變更受益人之申
    請書請求被上訴人給付保險金等語。
四、經查，上訴人主張訴外人吳平田於八十七年四月二十九日、八十八年一月二十二
    日分別參加被上訴人之南山金美滿還本終身保險（保單號碼為00000000
    0）及南山康寶終身保險（保單號碼為00000000號），保險金額合計共
    一百六十萬元，原均約定受益人為參加人，並約定以吳平田死亡為保險事故發生
    ，而吳平田不幸於八十八年九月二十二日死亡等情，業據其提出上開保險單二份
    、死亡證明書一份等影本為證，復為被上訴人所自認，堪信為真實。茲上訴人主
    張其於八十八年九月十三日申請變更受益人，由原參加人名義變更為上訴人名義
    ，被上訴人已於同年月十六日、十七日受理，被上訴人自應給付保險金云云，被
    上訴人則質疑上訴人之變更渠為保險受益人之合法性，而以前揭情詞置辯。是本
    件應審究者為系爭保險契約之真正受益人究竟係何人，苟上訴人確為合法變更後
    之系爭保險之受益人，則被上訴人自有給付保險金予上訴人之義務，否則應駁回
    上訴人之訴。
五、按當事人主張有利於己之事實者，就其事實有舉證之責任，民事訴訟法第二百七
    十七條前段定有明文。所謂舉證係指就爭訟事實提出足供法院對其所主張者為有
    利認定之證據而言，若所舉證據，不能對其爭訟事實為相當之證明，自無從認定
    其主張為真正。又主張法律關係存在之當事人，就該法律關係發生所須具備之要
    件，應先負舉證之責任，上訴人就其主張之事實，不舉證證明者，被上訴人本無
    須就其抗辯之事實，負舉證之責任，縱令被上訴人就其抗辯事實不能舉證，或其
    所舉證據尚有疵累，亦應駁回上訴人之請求，此為舉證責任分擔之原則，最高法
    院十七年度上字第九一七號著有判例可資參照。查上訴人主張系爭二保險契約之
　　受益人，於八十八年九月十三日已申請變更為上訴人名義，但查，被上訴人對契
　　約內容變更申請書上被保險人吳平田之簽名之真正質疑，否認係為訴外人吳平田
　　本人所為，揆之前揭說明，自應由上訴人就其主張有利於己之事實先負舉證責任
　　。
    經查：
（一）查，訴外人吳平田於八十七年四月二十九日、八十八年一月二十二日分別投保
      被上訴人之南山金美滿終身保險（保單號碼000000000號）及南山康
      寶壽險終身保險（保單號碼000000000號），保險金額共計一百六十
      萬元，參加人為受益人，其二保險契約原本現由參加人保管中，有參加人提出
      之上開二保險契約原本及影本為證（見本院一四六至一五九頁，其中原本當庭
      發還參加人），而訴外人吳平田於投保系爭二保險契約，為列參加人為受益人
      時並分別出具二報告書略謂：其與參加人共同生活並合夥經營砂石運輸業，乃
      列參加人為受益人，有該二報告書在卷可參（原本存放原審二卷之證物袋內，
      影本見本院卷第一０八、一一五頁），參加人並主張該二保險之保險費係由參
      加人給付，並提出保險費送金單影本為證（見本院卷第一三三、一三九頁）及
      被上訴人提出之保險費送金、繳費證明單（見本院卷第一八三至一八五頁），
      而訴外人吳平田於生前之八八年四月十三日起至同年八月三十日止分別以肝癌
      、肝硬化之原因，以上開二保險契約各向被上訴人請求疾病給付七次、六次等
      情，復有被上訴人提出之系爭二保險契約理賠金表可稽（見本院卷第一八二頁
      ），由上開證據資料所示，系爭二保險契約於成立後，尚有多次請領疾病保險
      給付，則訴外人吳平田對於系爭二保險契約原本確由參加人丁○○○所保管，
      應為明知，足以認定。故若訴外人吳平田確有意將系爭二保險契約受益人由參
      加人丁○○○名義變更為上訴人乙○○○名義之意思，則訴外人吳平田焉有不
      將保單原本係為參加人所持有保管之情，告知上訴人乙○○○之理？上訴人乙
      ○○○又焉有於其後令其女吳純美以遺失為由申請請補發之理？則上訴人聲稱
      訴外人吳平田告知渠，二保險契約遺失云云，是否實情，甚有可疑。
（二）證人周世忠即被上訴人台中分公司經理雖到庭證稱：因訴外人吳平田之女兒向
      伊聲稱系爭保險契約遺失欲辦理補辦手續，且欲辦理系爭保險契約變更受益人
      之申請，而請伊一同北上找訴外人吳平田親自辦理，伊因另有公事無法北上，
      遂請虎尾分公司人員拿相關資料給訴外人吳平田之女兒自行辦理，嗣辦妥相關
      手續後，因原承辦系爭保險契約之人員離職，便由伊代為處理系爭變更受益人
      之申請等語（見原審一卷第一八五頁），於本院證稱「約在八十八年九月十日
      左右，吳平田女兒丙○○打電話找我，他先告訴我說要申請補發保單，然後又
      說要變更保險受益人，要求我陪他去台北找他父親辦理及看他親自簽名，我告
      訴他，我有事情要忙不能同去，並告訴他，只要被保險人親自簽名即可，不必
      由我親自目睹簽名，並告知先到虎尾公司主任處拿表格及在表格何處簽名。我
      原先住在鄉下時有認識其母親，但不認識丙○○，我不知道他是如何打聽到我
      任職的公司及電話。到了八十八年九月十二日，丙○○告訴我，被保險人已經
      簽名完畢，他要把申請書拿到虎尾給主任。：：在八十八年九月十三日早上拿
      來的應該是保單號碼000000000號，下午拿來者應是保單號碼000
      000000號。根據保單上載之日期也可以看出」等語（見院卷第一七五、
      一七六、一七八頁），顯見證人周世忠知悉有關訴外人吳平田欲變更系爭保險
      契約之受益人乃傳聞自訴外人吳平田之女兒丙○○，且並未親自見聞本件變更
      受益人確由訴外人吳平田親自為之。
（三）證人丙○○即上訴人之女兒於本院證稱：周世忠那時候只有拿一張申請書給我
      ，我並不知道保單有兩份，其實我爸爸的簽名只有一張而已，有一張是南山偽
      造的，我看得出來我爸爸的簽名，而且我可以申請再鑑定一次。我爸爸簽的是
      （尾數）六一六這張（當庭指認編號00000000六號），：：因為當時
      周世忠只有拿一張給我去簽而已，我可以確定簽的是這樣（當庭指認編號00
      0000000號保單補發申請書及內容變更申請書）等語（見本院卷第一二
      七及一三０頁後附之更正筆錄）。依其證言，已可見編號000000000
      號保單內容變更申請書確非吳平田簽名無訛。
（四）原審法院囑託法務部調查局鑑定該二保險之契約內容變更申請書之簽名是否為
      訴外人吳平田所為，經法務部調查局鑑定結果認：「甲類（即上揭契約內容變
      更申請書上之要保人及被保險人簽名欄內之吳平田簽名四式）待鑑筆跡與現有
      乙類（即南山人壽保險股份有限公司人壽保險要保書及防癌保險要保書各乙紙
      、其上要保人簽名欄內簽名兩式，體檢申請照會單乙紙、其上檢查人員敬請協
      助辦理欄後「吳平田」簽名乙式，投保客戶對體檢醫師之說明事項乙紙、其上
      被保險人簽名欄內「吳平田」簽名乙式，保險金申請書兩紙、其上受益人簽章
      欄內「吳平田」簽名兩式；長庚紀念醫院同意書六紙，其上病人欄及立同意書
      人欄內「吳平田」簽名十二式；臺灣土地銀行存款印鑑卡乙紙，其上「吳平田
      」簽名兩式；虎尾鎮農會印鑑更印登記申請書乙紙、其上聲請人欄內「吳平田
      」簽名乙式，存款開戶印鑑卡乙紙、其上存戶簽章欄內「吳平田」簽名乙式）
      參鑑筆跡特徵不盡相符，惟甲類簽名書寫時間與吳平田肝病死亡時間均為八十
      八年九月間，其特徵差異原因究係因病因素造成或模仿所產生，因吳平田平日
      參鑑字跡書寫特徵亦變化不一致無法確認。」有該局八十九年十二月十八日（
      八九）陸（二）字第八九一三一三一八號鑑定通知書附卷可稽（見原審卷第卅
      三頁），是前開契約內容變更申請書上之簽名與訴外人吳平田平日書寫之筆跡
      特徵不盡相符，足堪認定。又本件於九十一年四月十六日進行言詞辯論時，審
      判長訊問證人丙○○：「吳平田係在何狀態下，簽署系爭契約內容變更申請書
      ？」，丙○○答稱「在（八十八年）九月一日時，他有叫我們去，當時他的身
      體虛弱，是靠坐在床上墊著報紙簽名」。查訴外人吳平田係在八十八年九月二
      十二日死亡，距證人丙○○證稱吳平田於同年月一日簽名於契約內容變更申請
      書之日，相隔二十一日，且證稱吳平田能靠坐在床上墊著報紙簽名。但查，訴
      外人吳平田如於死亡前二十一日尚能靠坐在床上墊著報紙簽名，顯然其仍有意
      識力及活動能力，則其如有在系爭契約內容變更申請書為簽名，則其簽名難認
      會與其以往簽名之特徵有何不同；但依上開法務部調查局之鑑定結果認參鑑筆
      跡特徵不盡相符，故依上開法務部調查局之鑑定，系爭契約內容變更申請書簽
      署尚難認係訴外人吳平田所為。況查依前開周世忠、丙○○之證詞，丙○○約
      在八十八年九月十日打電話給周世忠，並索契約內容變更申請書，周世忠乃告
      知先到虎尾公司主任處拿表格及在表格何處簽名，於同年月十二日丙○○告知
      周世忠，被保險人已簽名完畢，並於同年月十三日拿出該申請書來等情觀之，
      則訴外人吳平田如何能於丙○○取得空白表格文件前之同年九月一日簽署於系
      爭契約變更申請書？故證人丙○○於本院言詞辯論時之上開證述並不可採。
    　再查原審囑託問證人之吳靜妹固結證稱：伊於八十八年間至林口長庚醫院每天
      照顧伊先生陳石龍，期間自八十八年農曆六月，至同年農曆八月十七日伊先生
      過世為止，當時伊先生之隔壁病床有一位吳姓男性病人，名字伊並不清楚，亦
      由其妻子（約五十歲左右）整天照顧，當時該吳姓病人肚子腫脹，常常說很痛
      苦，伊常常見其拿筆寫東西，但不知道寫什麼。伊有一日曾聽到吳姓病患妻子
      說她先生有保險，將她列為受益人，當時吳姓病人之兒子、媳婦均圍在病床邊
      與病人有說有笑，而吳姓病人精神尚好，但伊並沒有過去看吳姓病人寫什麼東
      西，也不知其對該文件有何反應等語（原審二卷第七二、七三頁），足認證人
      吳靜妹之證詞所謂知悉上訴人為系爭保險契約之受益人一事乃經由上訴人告知
      ，且僅能證明訴外人吳平田有書寫文件習慣，要不足以證明訴外人吳平田曾於
      契約內容變更申請書為簽署，是依證人吳靜妹之證詞亦未能證明系爭二契約內
      容變更申請書變更保險受益人部分吳平田之簽章處，確為吳平田所為。
（五）上訴人另陳稱要保人吳平田與參加人大約自何時起同居，如何合夥投資砂石車
      、收入如何，六年間合夥收入總數如何，上訴人及子女等均未得分文，又參加
      人於系爭保單受益人變更以前，已經向被上訴人申請醫療費用之理賠金二百多
      萬元，參加人從吳平田身上所獲得之利益，顯逾三千萬元云云，衡係感情訴求
      ，並非可作為支持上訴人主張之積極有利證據。又上訴人另請領得訴外人吳平
      田生前向國華人壽保險公司之保險給付，查該保險原列名上訴人及參加人二人
      為共同受益人名義，但於八十八年三月四日經變更為僅上訴人一人名義，於吳
      平田亡故後之八十八年十月四日即由上訴人請領得理賠金，參加人於八十九年
      九月十九日才向國華人壽保險公司申請保險給付等情，有本院調得之該保險相
      關文件影本在卷可參（見本院卷第六七至九一頁），其情狀與本件迥不相同，
      且無相關連，亦無從作為上訴人有利之證據。
（六）綜上所述，上訴人並未能提出確實證據證明訴外人吳平田確在系爭契約內容變
      更申請書上為簽名，而將系爭保險契約之受益人變更為上訴人，揆諸上揭法條
      規定及判例之旨，自難認上訴人主張為可採。
六、從而，上訴人本件之請求並無所據，應予駁回。原審為上訴人敗訴之判決，並駁
    回其假執行之聲請，經核並無不合。上訴意旨指摘原判決不當，求予廢棄改判，
    為無理由，應駁回其上訴。末查本件事證已臻明確，兩造其餘攻擊、防禦方法及
    舉證，經核均與判決結果不生影響，不另逐一論述，附此敘明。
七、據上論結，本件上訴為無理由，依民事訴訟法第四百四十九條第一項、第七十八
    條，判決如主文。
中　　　華　　　民　　　國　　九十一　　年　　四　　　月　　　三十　　　日
　　　　　　　　　　　　　　　　　　臺灣高等法院臺南分院民事第三庭
~B1審判長法官　林　　輝　　雄
~B2　　　法官　徐　　宏　　志
~B3　　　法官　王　　明　　宏
右為正本係照原本作成。
如對本判決上訴，須於判決送達後二十日內向本院提出上訴狀；未表明上訴理由者，
應於上訴後二十日內向本院提出理由書。
中　　　華　　　民　　　國　　九十一　　年　　五　　　月　　　　三　　　日
~B法院書記官　侯　　瑞　　富
